【裁判字號】    98,訴,3047
【裁判日期】    990225
【裁判案由】    確認買賣關係不存在
【裁判全文】
臺灣臺中地方法院民事判決              98年度訴字第3047號
原      告  甲○○
訴訟代理人  王世宗律師
被      告  丁○○
            戊○○
訴訟代理人  丙○○
上列當事人間請求確認買賣關係不存在事件，本院於民國99年1
月28日言詞辯論終結，判決如下：
    主    文
原告之訴駁回。
訴訟費用由原告負擔。
    事實及理由
壹、原告主張：
一、被告丁○○為原告所經營位於台中市建國市場內之阿成水產
    行之員工。因被告丁○○染賭博之惡習，於任職期間多次偷
    取原告店內之現款與皮包內之現金及盜用原告之提款卡提領
    現金，並多次將其他商家給付水產行之貨款占為已有，致原
    告受有新台幣（下同）700,000元之損害。於原告發現被告
    上揭偷竊與侵占之行為後，被告丁○○希冀原告能給予其自
    新之機會，而簽立本票，作為其償還之依據。嗣原告向被告
    丁○○催討上開款項，被告丁○○竟置之不理，原告為維自
    身權益乃於民國98年6月2日先行申調坐落台中市東區○○○○段24-51地號土地（下稱系爭土地）之土地謄本確定被告
    丁○○為所有權人後，即向鈞院聲請本票裁定並獲確定在案
    ，嗣原告以上開本票裁定強制執行，而再次申調系爭土地之
    土地謄本時，竟發現被告丁○○已將系爭土地以買賣之方式
    移轉於其妹即被告戊○○名下，然被告戊○○年僅20出頭，
    無經濟基礎，何來能力購買市價約1,463,000元之土地，顯
    見被告丁○○係為逃避債務與被告戊○○通謀虛偽意思表示
    ，於98年6月4日將系爭土地出賣予被告戊○○，並於同年6
    月16日以買賣為原因，將該系爭土地移轉登記予被告戊○○
    所有。依民法第87條第1項、第113條、第242條及第767條第
    1項規定，被告2人間之買賣行為應屬無效，原告自得代位被
    告丁○○請求塗銷系爭土地之所有權移轉登記，並回復登記
    予被告丁○○所有。
二、縱認被告2人間非通謀虛偽意思表示，惟其買賣與所有權移
    轉行為已侵害原告之債權，故原告依民法第244條第2項及第
    4項規定行使撤銷權，撤銷系爭土地買賣及移轉所有權登記
    之行為，並請求塗銷系爭土地之所有權登記等語。
三、並聲明：（一）先位聲明：確認被告間於98年6月4日及98
    年6月16日就系爭土地所為之買賣關係不存在確認被告間
    就系爭土地以買賣為原因所為之所有權移轉登記無效。被
    告戊○○應就系爭土地於98年6月4日及98年6月16日以買賣
    為原因所為之所有權移轉登記予以塗銷，並回復登記予被告
    丁○○所有。（二）備位聲明：被告間就系爭土地於98年
    6月4日以買賣為原因所為之債權及物權行為，均應予撤銷。
    被告間就系爭土地於98年6月16日以買賣為原因所為之所
    有權移轉登記應予塗銷。
貳、被告則以：系爭本票是受原告強迫所簽，印章亦為原告所刻
    ，被告丁○○並否認有偷原告金錢及提款卡。又被告丁○○
    所有系爭土地係於85年12月26日因繼承而取得，被告丁○○
    當時年僅10歲。嗣被告丁○○經商失敗，欠下巨額債務，而
    於97年1月29日以系爭土地，向訴外人乙○○借款200多萬元
    ，並設定600萬元最高限額之抵押權，以期能獲得更多之週
    轉金供陸續循環使用，並可以票據短期（貼現）應急。然被
    告丁○○目前失業，無固定收入，無法如期清償借款，而被
    告戊○○任職於台北國泰醫院，擔任護士工作，收入固定。
    故將系爭土地出售予被告戊○○，價金部分則由被告戊○○
    承擔被告丁○○所積欠乙○○之債務，被告戊○○每月償還
    金額約為1-2萬元，目前尚有約200多萬元未清償，故未於買
    賣過戶之同時予以塗銷其上之抵押權。足見被告丁○○與被
    告戊○○間非通謀虛偽意思表示等語，資為抗辯。並聲明：
    原告之訴均駁回。
參、本院之判斷：本件兩造爭執之處，在於（一）被告二人間就
    系爭土地所為之買賣債權行為及移轉所有權登記之物權行為
    ，是否為通謀虛偽之意思表示？（二）上開買賣債權行為及
    移轉所有權登記之物權行為有無詐害原告對被告丁○○之債
    權？經查：
一、先位之訴部分：
（一）按確認法律關係之訴，非原告有即受確認判決之法律上利
      益者，不得提起之。民事訴訟法第247條第1項定有明文。
      次按確認之訴非原告有即受確認判決之法律上利益者，不
      得提起；所謂即受確認判決之法律上利益，係指法律關係
      之存否不明確，原告主觀上認其在法律上之地位有不安之
      狀態存在，且此種不安之狀態，能以確認判決將之除去者
      而言，若縱經法院判決確認，亦不能除去其不安之狀態者
      ，即難認有即受確認判決之法律上利益（最高法院52年台
      上字第1240號判例意旨參照）。本件原告先位聲明主張被
      告間就系爭土地以買賣為原因所為之所有權移轉行為，係
      屬通謀虛偽行為，因而訴請確認被告間就系爭土地所為買
      賣之行為及所有權移轉行為，均係出於通謀虛偽意思表示
      而無效，是被告間就系爭土地之買賣行為及所有權移轉行
      為是否無效之事實，對原告依強制執行受償之權利有侵害
      之危險，此項危險得以對於被告之確認判決除去，原告自
      有提起確認訴訟之利益。是原告提起本件確認之訴，應予
      准許，合先敘明。
（二）次按表意人與相對人通謀而為虛偽意思表示者，其意思表
      示無效。但不得以其無效對抗善意第三人。民法第87條第
      1項定有明文。而所謂通謀為虛偽意思表示，乃指表意人
      與相對人互相故意為非真意之表示而言，故相對人不僅須
      知表意人非真意，並須就表意人非真意之表示相與為非真
      意之合意，始為相當，若僅一方無欲為其意思表示所拘束
      之意，而表示與真意不符之意思者，尚不能指為通謀而為
      虛偽意思表示。又第三人主張表意人與相對人通謀而為虛
      偽意思表示者，該第三人應負舉證之責（最高法院62年台
      上字第316號判例、48年台上字第29號判例參照）。本件
      原告主張被告間就系爭土地所為買賣之行為及所有權移轉
      行為，均係出於通謀虛偽意思表示而無效，惟為被告所否
      認，揆諸前揭說明，原告自應舉證證明之。經查，被告二
      人固均不否認渠等間買賣系爭土地，並無現實交付價金，
      然均辯稱：係因被告丁○○經商失敗，資金調度困難，遂
      於97年1月29日以系爭土地向訴外人乙○○借款200餘萬元
      ，並設定600萬元之最高限額抵押，後因被告丁○○無力
      清償上開借款，乃約定該債務由被告戊○○承擔，被告丁○○則將系爭土地過戶至被告戊○○名下等語。核與證人
      乙○○於本院審理時具結證稱：「（被告丁○○有無欠你
      錢？）被告丁○○有向我借285萬元。」、「（是被告丁○○本人向你借的？）對。」、「（他有無說何用途？）
      他用作生意。」、「（有無還錢？）98年5月有還40萬元
      ，是被告戊○○標會40萬元償還的。被告戊○○還我的。
      」、「（被告丁○○借錢有無借據？）有。被告丁○○陸
      續向我借的，庭呈本票6紙及借款單1紙」、「（後來這些
      錢都是由何人償還？）被告丁○○是96年9月或10月向我
      借錢，分二次向我借，應該是9月借200萬元，10月借85
      萬元，他因97年經濟生意不好，就沒還我。第一次還款98
      年5月間被告戊○○所償還的40萬元，後來沒有再還。」
      、「（你是否知道被告丁○○把這些債務轉給被告戊○○
      ？）知道，被告戊○○、被告丁○○跟我講的。」、「（
      他們債務移轉有何證明？）被告丁○○的妹妹工作收入不
      錯。沒有證明。」、「（你所提的6張本票、1張借款單，
      何種情況下讓被告簽這些？）他說要買機械就向我借錢，
      一開始在9月借200萬元、10月借85萬元，陸續向我借錢的
      ，285萬元一開始是被告丁○○開本票給我，後來由他提
      供土地設定抵押權供擔保，我是請代書去設定的，設定抵
      押權後我就把本票還被告丁○○。我今日所提的6張本票
      及1張借款單是被告丁○○後來陸續向我借錢的。」、「
      （被告丁○○向你借285萬元有無說是買機械？）被告丁○○有跟我說。」、「（他那時幾歲？）我不知道。外觀
      看起來差不多24歲左右。」、「（被告丁○○看起來像小
      孩子，你如何信任他借他285萬元去買機械？）我跟他父
      親是好朋友，被告丁○○很老實，我信任得過他。被告丁○○的父親有經營過工廠，工廠名稱峻偉，是作不鏽鋼材
      料，被告丁○○沒有在他父親工廠工作過，我有看過被告
      丁○○在工廠幫忙，所以我信任他有經營工廠的能力。」
      、「（被告丁○○欠你285萬元，設定抵押權擔保，後來
      有無換人揹債務？）被告丁○○設定抵押權的土地後來過
      戶給被告戊○○。」、「（如何知道此事？）被告丁○○
      跟我說的，要過戶時跟我說的，他說所有權要過戶給他妹
      妹。」、「（設定最高限額抵押權，被告丁○○有無說欠
      的債如何處理？）他妹妹被告戊○○答應說要負責被告丁○○所有債務420幾萬元，被告戊○○當面告訴我的，被
      告丁○○也有當面跟我講，是被告戊○○先跟我說的，被
      告丁○○後來再跟我說。債務由被告戊○○負責，所以我
      的債務人現在是被告戊○○，不是被告丁○○。」等語相
      符，並有證人乙○○所提出之本票6紙及借款單1紙附卷可
      參。況細觀系爭土地謄本，被告丁○○早於97年1月29日
      即以系爭土地向乙○○設定600萬元之最高限額抵押，則
      其設定上開最高限額抵押權時，顯難預知其將於98年3月
      20日開立系爭本票交付原告，為先行脫產而故為虛偽之設
      定，足見被告丁○○前於97年間確有向乙○○借款並以系
      爭土地設定最高限額抵押權。準此，堪信被告二人就系爭
      土地實有買賣之真意，僅就系爭土地之價金部分，係由被
      告戊○○以承擔被告丁○○積欠乙○○之債務代替實際價
      金之交付。此外，原告就被告間就系爭土地所為買賣之行
      為及所有權移轉行為，均係出於通謀虛偽意思表示乙節，
      始終未能舉證以實其說，原告就此所為主張，純為推測之
      詞，自非可採。
（三）綜上，原告依民法第87條、第113條、第242條、第767條
      之規定，請求確認被告二人間就系爭土地所為之買賣債權
      行為及移轉所有權登記之物權行為，均為通謀虛偽意思表
      示而無效，並代位請求被告戊○○塗銷系爭土地之所有權
      登記，回復登記為被告丁○○所有，均無理由，應予駁回
      。
二、備位之訴部分：原告先位之訴既無理由，則次應審酌備位之
    訴應否准許？
（一）按債權人依民法第244條第2項規定，撤銷債務人所為之有
      償行為，須具備下列要件：須債務人所為之法律行為、
      須債務人之行為有害於債權人之權利、須債務人之行
      為以財產為標的、須債務人於行為時明知有損害於債權
      人之權利，受益人於受益時亦知其情事。又債務人出賣其
      財產非必生減少資力之結果，苟出賣之財產已獲得相當之
      對價，用以清償債務，則一方面減少其財產，一方面減少
      其債務，其對於普通債權人，即難謂為詐害行為。蓋債務
      人以相當之對價將其財產出賣，僅屬債務人積極財產在型
      態上之變更，對於債務人總財產並不生增減，且債務人循
      此換價方法，得運用其財產增加經濟上活動，如果逕指債
      務人之換價行為為詐害行為，不啻對於債務人財產上處分
      權施加不當之限制，凍結債務人之財產現狀，對於交易安
      全亦有妨害。次按債務已屆清償期，債務人就既存債務為
      清償者，固生減少積極財產之結果，但同時亦減少其消極
      財產，於債務人之資力並無影響，不得指為民法第244條
      第1項或第2項之詐害行為。又債務人出賣其財產非必生減
      少資力之結果，苟出賣之財產已獲得相當之對價，用以清
      償具有優先受償權之債務，則一方面減少其財產，一方面
      減少其債務，其對於普通債權人，即難謂為詐害行為（最
      高法院55年台上字第2839號判例、51年台上字第302號判
      例參照）。查被告二人就系爭土地實有買賣之真意，僅係
      該土地之價金部分，係由被告戊○○以承擔被告丁○○積
      欠乙○○之債務代替價金之交付，已如前述。又被告丁○○積欠乙○○之債務高達420幾萬元，亦據證人乙○○證
      述甚明，則上開價金顯已逾系爭土地之公告地價
      1,463,000元（計算式：77×19,000＝1,463,000），自應
      認其出賣系爭土地已獲得相當之對價，又被告丁○○雖未
      實際取得出賣之價金，然其積欠乙○○高達420幾萬元，
      且係以系爭土地設定最高限額抵押權擔保之債務，則由被
      告戊○○承受，已實際上發生清償被告丁○○所負之具有
      優先受償權之債務之結果，是被告丁○○出售系爭土地之
      行為，自不得逕指為詐害行為，故本件並不符合「須債務
      人之行為有害於債權人之權利」之要件。
（二）從而，原告依民法第244條第2項、第4項之規定，請求撤
      銷被告間就系爭土地之買賣債權行為及移轉所有權登記之
      物權行為，及請求被告塗銷系爭土地之所有權移轉登記，
      亦無理由。
三、綜上所述，被告丁○○、戊○○間就系爭土地之買賣及物權
    移轉登記並非通謀虛偽意思表示，亦非無償行為，且無證據
    證明有何詐害原告之債權。從而，原告依通謀虛偽意思表示
    及撤銷詐害行為等法律關係，訴請判決如其先、備位之聲明
    所示，均無理由，應予駁回。
四、本件事證已臻明確，兩造其餘攻擊防禦方法及舉證，經審酌
    後核與判決結果無影響，爰不逐一論述，附此敘明。
肆、訴訟費用負擔之依據：民事訴訟法第78條。
中    華    民    國    99    年    2     月    25    日
                  民事第二庭    法  官  黃炫中
正本係照原本作成。
如對本判決上訴，須於判決送達後20日內向本院提出上訴狀。
中    華    民    國    99    年    2    月     25    日
                                書記官

司法院資訊處製作；財團法人民間司法改革基金會備份。
